【裁判字號】    90,上易,224
【裁判日期】    900228
【裁判案由】    詐欺
【裁判全文】
臺灣高等法院高雄分院刑事判決          九十年度上易字第二二四號
    上  訴  人  臺灣高雄地方法院檢察署檢察官
    被      告  甲○○
右上訴人因被告詐欺案件，不服臺灣高雄地方法院八十九年度易字第四八００號中華
民國八十九年十二月二十二日第一審判決（起訴案號：臺灣高雄地方法院檢察署八十
九年度偵緝字第一七０八號），提起上訴，本院判決如左：
      主      文
上訴駁回。
      理      由
一、公訴意旨略以：被告甲○○明知無資力繳付會款，意圖為自己不法所有，連續於
    民國八十九年一月十七日參加告訴人乙○○為會首之互助日會，即日標取會款後
    ，第七次即同年二月七日起拒繳會款，積欠新台幣（下同）九萬五千元。之後又
    要求乙○○另起會丙其參加，以便標得該會款繳付前會，使乙○○信以為真，同
    意甲○○再參加八十九年三月二十七日新組互助會員，詎甲○○於同年三月二十
    九日即標得會款，卻自同年四月一日即不再繳款，共計積欠十三萬五千元，並搬
    離住處逃避，使告訴人追討無著，嗣經通緝到案。因認被告涉犯刑法第三百三十
    九條第一項之詐欺罪嫌。
二、按犯罪事實應依證據認定之，無證據不得推定其犯罪事實；不能證明被告犯罪者
    ，應諭知無罪之判決，刑事訴訟法第一百五十四條、第三百零一條第一項分別定
    有明文。次按認定不利於被告之事實，須依積極證據，苟積極證據不足為不利於
    被告事實之認定，即應為有利於被告之認定，更不必有何有利之證據。又告訴人
    之指訴，係以使被告受刑事訴追為目的，是其陳述是否與事實相符，仍應調查其
    他證據以資審認，且刑法第三百三十九條第一項詐欺罪之成立，以意圖為自己或
    第三人不法之所有，以詐術使人陷於錯誤，而將本人或第三人之物交付為要件。
    所謂以詐術使人交付，必須被詐欺人因其詐術而陷於錯誤，若所用之方法不能認
    為詐術，亦不致使人陷於錯誤，即不構成該罪，最高法院分別著有三十年上字第
    八一六號、五十二年臺上字第一三○○號及四十六年臺上字第二六○號判例足資
    參照。本件公訴人認被告涉犯刑法三百三十九條第一項之詐欺罪嫌，無非以被告
    自承確有參加告訴人所組之上開二組互助會，尚積欠會款十三萬五千元、告訴人
    乙○○之指訴、並有本票三張及存證信函乙紙等影本可證、及被告均在起會即標
    得會款，隨即不再繳款，並逃逸無蹤，經通緝到案後，始表示願與告訴人和解，
    為其論據。
三、訊據被告甲○○固坦承確有於右述時間參加告訴人乙○○所組之上開二組互助會
    ，積欠會款十三萬五千元，並簽發本票三張以為擔保之事實不諱，惟堅決否認有
    何詐欺犯行，辯稱：八十九年一月十七日係會款五千元之禮拜會，伊於同年二月
    七日得標，而八十九年三月二十七日係會款一千元之日會，伊於同月二十九日得
    標，上開二組互助會，伊於八十九年四月一日起，除匯款三千元予告訴人外，均
    未繳付會款，此係因伊身體狀況不佳，無法工作，當時經濟陷於困窘所致，然伊
    有透過告訴人之兄轉知告訴人，一個月後即與告訴人處理互助會債務，伊並無詐
    欺告訴人之故意等語。經查：
  (一)被告確有於右揭時間參加告訴人乙○○所組之上開二組互助會，積欠會款十三萬
    五千元，並簽發本票三張以為擔保之事實，已據被告供明在卷，且為告訴人乙○
    ○所是認，並有本票三紙及存證信函乙紙等影本附卷可稽，堪認為真實。
  (二)又據告訴人乙○○於原審審理時供述：被告參加伊所組上開二組互助會，八十九
    年一月十七日係會款五千元之禮拜會，被告於同年二月七日得標，而八十九年三
    月二十七日係會款一千元之日會，被告於同月二十九日得標，伊均將被告得標之
    會款交予被告，而被告於八十九年四月一日起，除於同年四月七日給付會款三千
    元外，即均未繳付會款，共計積欠會款十三萬五千元等語，並據被告所自承，且
    有郵政國內匯款執據乙紙在卷足憑。準此，被告參加告訴人所組之二組互助會，
    八十九年一月十七日係會款五千元之禮拜會，被告於同年二月七日得標，而八十
    九年三月二十七日係會款一千元之日會，被告於同月二十九日得標，被告於八十
    九年四月一日起，除於同年四月七日給付會款三千元外，即均未繳付會款之事實
    ，已堪認定。職是，第一組互助會並非係日會，被告亦非於即（十七）日標取會
    款，係於同年二月七日始得款，且被告並非因積欠會款而要求告訴人使其參加八
    十九年三月二十七日新組之第二組互助會，而被告上開二組互助會之會款，係自
    八十九年四月一日起，除給付會款三千元外，均未再繳付，並非於八十九年二月
    七日即未繳付第一組互助會會款，是被告所辯：伊係於八十九年二月七日標得第
    一組互助會會款，而於八十九年四月一日起，除繳付三千元會款外，始未繳付上
    開二組互助會會款等語，尚與事實相符，應堪採信。
  (三)被告於原審辯稱：伊因身體狀況不佳，無法工作，經濟因而陷於困窘，然伊有透
    過告訴人之兄轉知告訴人，一個月後即與告訴人處理互助會債務，且伊因人在屏
    東，不知存證信函之事，始未及時與告訴人處理上開債務等語，而告訴人乙○○
    於原審證稱：伊哥哥確有向伊轉知被告當時經濟狀況不佳，一個月後再與伊處理
    債務，後因伊母親住院，忙完後寄存證信函予被告，被告並未回應，且僅知被告
    人在屏東，不知確實住址，找不到被告，始提出本件告訴等語。準此，被告確有
    經告訴人之兄轉知告訴人，當時經濟困窘，事後再與告訴人處理上開互助會債務
    ，且被告當時確係在屏東，因而不知存證信函之事，未及時與告訴人連繫之事實
    ，亦堪認定。是被告所辯：伊有透過告訴人之兄轉知告訴人，一個月後即與告訴
    人處理互助會債務等語，尚堪採信。
  (四)綜上所述，被告於參加上開二組互助會之初，並無任何不法所有意圖，亦無施用
    任何詐術，且告訴人亦非因受被告詐騙陷於錯誤，致使被告參加上開二組互助會
    ，並於被告得標時交付會款予被告，否則被告既無需於第一組互助會得標後，仍
給付約八次每次五千元之會款，並於八十九年四月七日匯款三千元之會款予告訴
    人，且亦無需透過告訴人之兄轉知告訴人，其當時經濟不佳，一個月後再與告訴
    人處理上開互助會債務。從而，被告事後縱因經濟困難，致不能清償告訴人上開
    互助會債務，亦屬民事清償債務問題，另參以被告於原審時，已與告訴人達成民
    事和解，有和解書乙紙附卷可查，益證被告無不法所有之詐欺意圖。
四、被告既無為自己不法所有之意圖，復未對於告訴人施用詐術，致其陷於錯誤之行
    為，應認不能證明被告犯罪。此外，復查無其他積極證據足證被告有詐欺犯罪，
    則原審所為被告無罪之諭知，並無不當。公訴人上訴意旨，仍執陳詞，指摘原判
    決不當，為無理由，應予駁回。
據上論斷，應依刑事訴訟法第三百六十八條，判決如主文。
本案經檢察官沈紹嘉到庭執行職務。
中    華    民    國      九十      年       二       月      二十八    日
                              臺灣高等法院高雄分院刑事第三庭
                                  審判長法官  莊秋桃
                                        法官  陳中和
                                        法官  謝宏宗
右正本證明與原本無異。
不得上訴。
                                      書記官  陳靖華
中    華    民    國      九十      年       三       月        二      日
                                                                        Ｑ


司法院資訊處製作；財團法人民間司法改革基金會備份。
